【裁判字號】    90,訴,1168
【裁判日期】    900910
【裁判案由】    侵權行為損害賠償
【裁判全文】
臺灣板橋地方法院民事判決  九十年度訴字第一一六八號
    原      告  乙○○
    被      告  甲○○
右當事人間請求侵權行為損害賠償事件，本院判決如左：
    主      文
被告應給付原告新台幣壹拾陸萬仟玖佰貳拾捌元，及自民國八十八年九月四日起至
清償日止，按年息百分之五計算之利息。
原告其餘之訴駁回。
訴訟費用由被告負擔百分之二十，餘由原告負擔。
本判決第一項於原告以新台幣伍萬伍仟元供擔保後，得假執行。
原告其餘假執行之聲請駁回。
    事      實
甲、原告方面：
    原告未於最後言詞辯論期日到場，惟據其前次期日及所提出之書狀所為之聲明、
    陳述如下：
  一、聲明：求為判決被告應連帶給付新台幣（下同）八十一萬二千二百五十元，及
      自起訴狀繕本送達之翌日起，至清償日止，按週年利率百分之五計算之利息。
      並陳明願供擔保請准宣告假執行。
  二、陳述：
  （一）被告於民國八十七年九月十七日凌晨一時二十五分許，駕駛車號Ｐ九─二九
        六○號自用小貨車，沿臺北縣新莊市○○路由臺北縣泰山鄉往臺北縣新莊市
        方向行駛，行經新莊市○○路四○六巷巷口時，原應注意車輛行駛至交叉路
        口時，轉彎車應讓直行車先行，以避免危險之發生，而依當時情形，並無不
        能注意之情事，竟疏於注意及此，貿然左轉新泰路四○六巷，致撞擊原告所
        騎乘車號ＵＸＥ─二四○號機車，造成原告受有右肩關節脫臼、左踝擦裂傷
        等傷害。被告業務過失傷害犯行，並經臺灣板橋地方法院檢察署（以下簡稱
        板橋地檢署）檢察官以八十七年度偵字第二四八○六號業務過失傷害案件提
        起公訴，且經鈞院以八十八年度交易字第五一號認定被告從事業務之人，過
        失傷害原告，判處有期徒刑五月，並於嗣後確定。
  （二）按「因故意或過失不法侵害他人之權利者，負損害賠償責任」「不法侵害他
        人之身體或健康者，對於被害人因此喪失或減少勞動能力，或增加生活上之
        需要時，應負損害賠償責任」「不法侵害他人之身體、健康、名譽或自由者
        ，被害人雖非財產上之損害，亦得請求賠償相當之金額」民法第一百八十四
        條第一項前段、一百九十三條及第一百九十五條分別定有明文。本件被告因
        過失侵害原告之身體、健康，致原告受有損害，嗣原告經送醫院療傷，因此
        額外支付或負擔之損失及費用，均應由被告負賠償責任。茲分述被告應賠償
        之明細如下：
    １、醫藥及復健費用：
        原告因此次車禍被撞成重傷，醫藥費及復健費合計五萬四千二百五十元。
    ２、勞動能力損失：
        原告於車禍發生前原受僱於小木屋海釣休閑農場，平均月薪為四萬三千元，
        因此次車禍，原告於八十七年九月十七日住院治療，同年九月二十五日出院
        ，因肩關節上鋼釘，遵醫囑休養三個月無法工作；嗣於八十八年四月三十日
        拔除鋼釘，遵醫囑咐休養三個月無法工作，總計原告共六個月無法工作，因
        此而受有損失為二十五萬八千元。
    ３、非財產上損害：
        原告因本件車禍致肩關節脫臼，經開刀、上鋼、拔除鋼釘、長期復健，需長
        期忍受肉體之痛苦及行動之不便，精神上之痛苦難以平復，且被告撞傷原告
        後，從未與原告和解，甚至在刑案中屢傳不到而遭通緝，實不值得寬恕，故
        請求精神慰撫金五十萬元。
        以上合計為八十一萬二千二百五十元。
  三、證據：提出診斷證明書影本三件、板橋地檢署檢察官八十七年度偵字第二四八
      ○六號起訴書影本一件、醫療費用收據影本二十六件、在職證明影本一件為證
      。
乙、被告方面：
  一、聲明：求為判決駁回原告之訴及假執行之聲請。
  二、陳述：
  （一）被告駕車與原告騎車在同向車道，原告在被告後方，被告欲左轉，詎原告竟
        左側超車，因而撞到原告小貨車之車門，是本件車禍之過失應在原告，而不
        在被告。
  （二）原告請求醫療費用、復健費、勞動損失之金額均過高，被告無力賠償。
丙、本院依職權向
  （一）調閱本院八十八年度交易字第五一號過失傷害刑事案件偵審全卷。
  （二）長庚紀念醫院函查原告傷情痊癒所需時間，及原告受此傷勢後，需時若干方
        能回復正常工作情形。
    理      由
一、原告受合法通知，未於言詞辯論期日到場，核無民事訴訟法第三百八十六條各款
    所列情形，爰依被告之聲請，由其一造辯論而為判決。
二、本件原告起訴主張：被告於八十七年九月十七日凌晨一時二十五分許，駕駛車號
    Ｐ九─二九六○號自用小貨車，沿臺北縣新莊市○○路由泰山鄉往新莊市方向行
    駛，行經新莊市○○路四○六巷巷口時，原應注意車輛行駛至交叉路口時，轉彎
    車應讓直行車先行，以避免危險之發生，而依當時情形，並無不能注意之情事，
    竟疏於注意及此，貿然左轉新泰路四○六巷，致撞擊原告所騎乘車號ＵＸＥ─二
    四○號機車，造成原告受有右肩關節脫臼、左踝擦裂傷等傷，被告上開業務過失
    傷害犯行，經鈞院判刑確定，原告因被告上開過失行為，支出醫藥費用四萬三千
    元、減少工作收入二十五萬八千元，並精神慰撫金五萬元，以上總計八十一萬二
    千二百五十元，爰依侵權行為之法律關係請求被告給付上開數額及自起訴狀繕本
    送達翌日起至清償日止之法定遲延利息。被告則以：被告駕車與原告騎車在同向
    車道，原告在被告後方，被告欲左轉，詎原告竟左側超車，因而撞到原告小貨車
    之車門，是本件車禍之過失應在原告，而不在被告，又原告請求金額均過高，被
    告無力賠償等情置辯，求為判決駁回原告之訴。
三、原告主張被告因過失致發生上開車禍，撞擊原告，造成原告受有右肩關節脫臼、
    左踝擦裂傷等傷害之情事，業據提出診斷證明書三件、板橋地檢署檢察官八十七
    年度偵字第二四八○六號起訴書一件為證，被告固否認就本件車禍有過失之情事
    ，並以：被告駕車與原告騎車在同向車道，原告在被告後方，被告欲左轉，詎原
    告竟左側超車，因而撞到原告小貨車之車門，是本件車禍之過失應在原告，而不
    在被告等情為辯。惟查，被告雖辯稱本件係原告超速自其左側衝出，撞擊其小貨
    車駕駛座左前方，造成其小貨車左前車頭受損及左後照鏡損壞，並於本院八十八
    年度交易字第五三號刑事案件審理中提出四紙相片為證，惟經本院調閱該刑事案
    件偵審全卷，觀諸被告所提之相片，本件車禍之撞擊點在於被告駕駛小貨車之左
    車頭部位，而被告亦自承斯時正欲轉入新泰路四○六巷內，顯見本件應係被告駕
    駛小貨車轉彎時未讓直行車先行，適原告騎乘機車行經該處，致其車撞擊原告之
    機車前方，因而肇致本件車禍；至於原告雖於上開刑案中更易陳述，主張：當時
    被告係自新莊市○○路三八一巷內駛出，橫越新泰路欲至新泰路四○六巷時撞擊
    其機車云云，惟經證人即到場處理之警員陳建榮於該刑案審理中證稱：「到達現
    場時，小貨車已不在現場，車亦搬至人行道上，當時並沒有注意機車受損情形，
    僅被害人（即本件原告）在場，後來才出電腦資料找出被告．．．，而現場草圖
    係依被害人陳述所繪製。」等語（見該刑案本院審理卷八十八年十月十八日、八
    十九年一月十三日審判筆錄），參以偵查卷第八頁卷附之警員繪製之現場圖，被
    告所有之小貨車與原告所騎乘之機車於本件車禍是同向行駛，復經本院刑事庭至
    現場勘驗，新莊市○○路三八一巷口距本件車禍發生之四○六巷口約八點八公尺
    遠，此有該刑案審理卷八十九年一月十三日勘驗筆錄及現場圖一份在卷可查，若
    依原告主張，被告駕駛自用小貨車自新泰路三八一巷口欲轉入四○六巷口，則其
    於車禍當時，與原告所騎乘之機車應係逆向撞擊，此與原告於警訊中所言不符，
    且依一般情理，於車禍發生之初，原告之記憶應較清晰，且於警訊中之陳述與現
    場之跡證較為相符，是應以被告所稱二車係同向行駛較為可信，是其於前開刑事
    案件及本件審理中改稱被告係自新泰路三八一巷口駛出撞擊其機車，與實情不符
    ，自不足採。
四、按汽車行駛至交叉路口，轉彎車應讓直行車先行，道路交通安全規則第一百零二
    條第一項第六款定有明文。被告於上開時地駕駛汽車，本應遵循前揭規定，且依
    當時天候、路況等客觀情形，亦無不能注意之情事，竟疏未注意原告由其左側急
    駛而來，而貿然左轉，以致肇事撞擊原告，使原告受傷，被告違反上開道路交通
    安全規則之規定，顯有過失，且其過失行為與原告受傷結果之發生有相當因果關
    係，而被告業務過失傷害之犯行，亦經本院刑事庭以八十八年交易字第五一號判
    處有期徒刑三月，如易科罰金以新台幣三百元折算一日確定，亦有該刑事案件偵
    審全卷可憑；惟按汽車（依道路交通安全規則第二條第一款、第三條第六款規定
    ，機車係屬道路交通管理處罰條例及該條例第九十二條授權制定之道路交通安全
    規則所規定之「汽車」之一種）在同一車道行駛時，除超越前車外，後車與前車
    之間應保除隨時可以煞停之距離；又汽車行駛時，駕駛人應注意車前狀況，並隨
    時採取必要之安全措施。道路交通安全規則第九十四條第一項、第三項亦規定甚
    明。原告騎乘機車既在被告駕車之後方，且依車禍發生當時之天候、道路．．．
    等狀況與被告之條件相同，並無不能注意之情事，原告亦疏未注意上開規定，致
    煞閃不及撞擊被告之小貨車，是被告主張本件車禍應由被告負完全過失責任云云
    ，雖無理由，然原告實與有過失，應認被告駕車不慎為本件車禍之肇事主因，應
    負百分之六十之過失責任，原告騎車亦有未當，為本件車禍之肇事次因，應負百
    分之四十之過失責任，又本院刑事庭之認定亦恰與本院相同，此有本院調閱上開
    刑事案件偵審全卷可稽，故本院斟酌上情，自堪認原告據上開判決主張之侵權行
    為事實為真實。
五、按因故意或過失，不法侵害他人之權利者，負損害賠償責任；受僱人因執行職務
    ，不法侵害他人之權利者，由僱用人與行為人連帶負損害賠償責任；不法侵害他
    人之身體或健康者，對於被害人因此喪失或減少勞動能力，或增加生活上之需要
    時，應負損害賠償責任；又不法侵害他人之身體、健康者，被害人雖非財產上之
    損害，亦得請求賠償相當之金額，民法第一百八十四條第一項、第一百九十三條
    第一項、第一百九十五條第一項分別定有明文。被告駕車不慎肇事致原告受有傷
    害，業如前所述，故原告請求其賠償損害，於法洵無不合，惟所請求之金額應否
    准許，茲分述如後：
  （一）醫藥費部分：
        原告雖主張其因本件車禍所生之醫療及復健費用共計五萬四千二百五十元，
        惟經細繹其所提出之醫療費用收據二十六件，其金額加總僅有五萬零三百十
        三元，是逾越五萬零三百十三元部分，因無證據足資證明，自不應准許；另
        如八十九年度交附民字第四六號卷內第十頁所示新泰醫院收據中之「特殊治
        療材料費二百六十五元」、「病房費四千二百元」及「證明書費二千一百元
        」，與同卷第十一頁所示自付費用欄三個項目重疊，是此三部分金額共計六
        千五百六十五元應係重復列入，亦應予扣除，均先此指明，其下再就其餘四
        萬三千七百四十八元（即五萬零三百十三元減去六千五百六十五元所得）部
        分論述：
    １、自費部分：
        原告因本件車禍所生醫療費用，自費負擔部分為一萬七千九百五十四元，經
        核，其於新泰醫院證明書費二千一百元，尚難認與被告之侵權行為有何相當
        因果關係；另宏安中醫醫院藥費六千元，並非以醫療費用單據所開立，且並
        未具體指明是何種藥物，亦難認係原告因本件車禍受傷所需之藥，無從證明
        該次藥費是否必要，此二部分之費用應予剔除外，其餘自費部分即九千八百
        五十四元之醫療支出，依其受傷情形，核屬醫療上所必要，有原告提出之醫
        療費用收據可證，堪信為真實。
    ２、健保負擔部分：
        原告因本件車禍所生醫療費用，其中二萬五千七百九十四元係由中央健康保
        險局負擔，有前揭之醫療費用收據記載可憑。按全民健康保險之目的僅係在
        補償被保險人因治療疾病所產生之費用，亦即填補被保險人之具體損害；被
        保險人於保險事故發生後，就其支出之醫療費用得依約向中央健康保險局請
        求填補其損害，一旦其損害被填補之後，其對第三人之損害賠償請求權，即
        應讓與保險人及中央健康保險局，而不得再向該第三人請求損害賠償，否則
        即為不當得利，全民健康保險法第八十二條之規定：「保險對象因汽車交通
        事故，經本保險提供醫療給付者，本保險之保險人得向強制汽車責任保險之
        保險人代位請求該項給付」亦同斯此旨。雖全民健康保險法第八十二條僅規
        定在加害人投保強制汽車保險時，中央健康保險局得逕向強制汽車責任險之
        保險人代位請求，惟基於全民健康保險之性質、目的及法律解釋之完整性，
        應認所有之全民健康保險，均有保險人代位權之適用，否則，在全民健康保
        險法亦無明文於其他情形下，排除保險法第五十三條有關「保險代位」規定
        之適用，如對全民健康保險法為不當之限縮解釋，則保險代位之規定將不會
        出現在全民健康保險理賠之適用，此對於我國現行有關保險法規將有割裂之
        虞，實不允妥；至上開規定之創設意義，應僅係在簡化求償途徑，使中央健
        康保險局不必依循一般向加害人求償之途徑爾，要無排除向加害人代位求償
        情況之意思。準此，原告因本件車禍所生醫療費用，其中二萬五千七百九十
        四元部分，既經中央健康保險局支付，則該部分之醫藥費請求權即移轉予中
        央健康保險局，原告自不得再請求被告給付。故原告此部份主張不應准許。
  （二）工作損失費用：
        按損害賠償，除法律另有規定或契約另有訂定外，應以填補債權人所受損害
        及所失利益，民法第二百十六條第一項定有明文。此「所失利益」在身體受
        傷害之損害賠償而言，自包含因無法工作而減少之收入。經查，原告主張其
        於本件車禍發生前受僱於小木屋海釣休閑農場擔任主管，管理員工及水池，
        平均月薪為四萬三千元，因受此傷害致六個月（其中因開刀上鋼釘三個月，
        之後拔除鋼釘三個月）無法工作，合計工作損失達二十五萬八千元，固據其
        提出在職證明一件為證，惟被告對原告主張之工資計算及無法工作之期間均
        為否認。被害人如請求喪失勞動能力之賠償金額，應就其受侵害前之身體狀
        況、教育程度、專門技能、社會經驗等方面酌定，經本院依職權向新泰醫院
        函查原告傷情痊癒所需時間，及原告受此傷勢後，需時若干方能回復正常工
        作情形，經新泰醫院函覆結果：「依其病情所需（１）治療後需三個月休養
        期（２）拔除鋼釘後則需一個月休養期應足夠。」，此有長庚醫院就診摘要
        表在卷可查，是原告主張其半年無法工作，容屬過長，應以四個月為度；惟
        原告雖主張其於車禍發生前受僱於小木屋海釣休閑農場擔任主管，管理員工
        及水池，惟其於本件起訴時並未提出任何收入證明，嗣於本件訴訟中僅提出
        一紙由「不夜城海釣休閑農場」出具之在職證明，惟「不夜城海釣休閑農場
        」究係何種組織？法定代理人或負責人係何人？於該紙在職證明均未註明，
        且若真有僱傭之實，則應有扣繳憑單等繳納所得稅之相關證明，原告並未提
        出，亦未另行舉證證明其確有每月四萬三千元之收入，是其請求依每月四萬
        三千元，請求半年工作損失二十八萬八千元云云，尚乏依據。惟原告係六十
        二年六月三日生，車禍發生時二十五歲，自有相當之工作能力，且於車禍前
        確有工作，是其工作損失應以基本工資即每月一萬五千八百四十元計算，四
        個月為六萬三千三百六十元為度，方屬適當，逾此部分之工作損失請求，則
        無從准許。
  （三）精神慰撫金：
        原告主張因本件車禍受傷嚴重，精神上因而受有重大刺激，故請求精神慰撫
        金五十萬元等語。經查原告因本件車禍受有右肩關節脫臼、左踝擦、裂傷等
        傷害，計分別自八十七年九月十九日至八十七年九月二十五日住院，八十八
        年四月二十七日因拔除鋼釘再次手術，至八十八年四月三十日出院，身體及
        精神上自受有相當之痛苦，故原告請求賠償慰撫金，固非無據。惟關於請求
        之金額，本院審酌原告車禍時二十五歲，曾任廚師，有工作能力，因本件車
        禍身體受有右肩關節脫臼、左踝擦、裂傷等創傷，致其四個月無法工作而受
        有影響，所受痛苦程度非可謂小；而被告於發生車禍時四十一歲，平日以小
        貨車載運佛跳牆至夜市販售．．．等情事，自本件車禍發生後甚少慰問原告
        ，以及兩造之身分、社會地位、智識水準，及兩造其他實際狀況等一切情狀
        ，認原告請求賠償精神慰撫金五十萬元，尚屬過高，應核減為二十萬元，方
        屬公允，逾此部分之請求則不應准許。
        縱上所述，原告因本件車禍所受損害總計為二十七萬三千二百一十四元。
六、惟按損害之發生或擴大，被害人與有過失者，法院得減輕賠償金額，或免除之。
    民法第二百十七條第一項定有明文。此條文之規定係按損害之發生或擴大，受害
    人有過失者，若使加害人全負損害賠償之責任，似失諸酷，應由法院酌情形，減
    輕或免除其賠償金額。即受害人有怠於適當之注意，或怠於避免損害及減少損害
    應盡之方法，而有過失者，亦同（見該條立法理由）。續查本件車禍原告與有過
    失，應認被告駕車不慎為本件車禍之肇事主因，應負百分之六十之過失責任，原
    告騎車亦有未當，為本件車禍之肇事次因，應負百分之四十之過失責任等情，均
    如前所述，是本院參酌前揭情事，認兩造各應負前述之過失比例，即減輕被告之
    賠償金額為十六萬三千九百二十八元（元以下四捨五入），方不致使被告全負損
    害賠償責任而失之過酷。
七、從而，原告本於侵權行為之法律關係，請求被告給付十六萬三千九百二十八元，
    及自被告收受起訴狀繕本送達之翌日即八十八年九月四日起至清償日止，按週年
    利率百分之五計算之利息，於法有據，應予准許。逾此部分之請求，為無理由，
    應予駁回。
八、原告陳明願供擔保，請准宣告假執行，就原告勝訴部分，核無不合，爰酌定相當
    之擔保金額，併予准許。至原告敗訴部分，其假執行已失所附麗，應併予駁回。
九、據上論結，本件原告之訴為一部有理由，一部無理由，依民事訴訟法第三百八十
    五條第一項前段、第七十九條但書、第三百九十條第二項，判決如主文。
中      華      民      國    九十      年      九      月      十      日
                                  臺灣板橋地方法院民事第二庭
~B法      官  鍾啟煌
右為正本係照原本作成。
如對本判決上訴，須於判決送達後二十日內向本院提出上訴狀。
中      華      民      國    九十      年      九      月      十      日
~B法院書記官  李威賜


司法院資訊處製作；財團法人民間司法改革基金會備份。
